---
title: "タイムゾーンを指定した時のlubridate::parse_date_timeとlubridate::parse_date_time2の速度の違い"
author: ""
date: "2020-04-30"
output: 
  html_document:
    self_contained: false
    lib_dir: libs
    number_sections: false
    toc: false
    toc_depth: 1
    keep_md: false
    css: main.css
---

```{r setup, include=FALSE}
knitr::opts_chunk$set(echo=TRUE,include=TRUE,tidy=FALSE,message=FALSE,warning=FALSE,error=FALSE,cache=FALSE)
knitr::opts_chunk$set(out.width="100%",out.height="50%",fig.height=2,fig.align="center")
library(tidyverse)
library(magrittr)
library(knitr)
```

## はじめに
character型をPOSIXct型にするas.POSIXctは遅いです。そのため、長いcharacter型のベクトルをPOSIXct型のベクトルにするときは、高速なlubridate::parse_date_timeや、さらに高速なlubridate::parse_date_time2を用いる手があります。ただし、parse_date_timeやparse_date_time2においては、タイムゾーンであるtz引数はデフォルトでUTCなので、tz="Asia/Tokyo"と指定しないとUTCになります。

ここで、tz="Asia/Tokyo"を指定するかどうかで、as.POSIXct、parse_date_time、parse_date_time2の各関数の実行時間にどれくらいの差があるかを調べました。

なんでこんなことを調べようと思ったかというと、tz="Asia/Tokyo"を指定して長いcharacter型ベクトルをPOSIXct型にするとき、parse_date_time(exact=FALSE)よりも速いと思いparse_date_time2(exact=FALSE)を使っていたのですが、後者が妙に遅く、試しに前者を使ってみると速かったからです。

## lubridateはデフォルトではtz="UTC"
as.POSIXctはタイムゾーンを指定しなくても自動的にロケールのタイムゾーンになるようです。つまり、日本語環境においては自動的にtz="Asia/Tokyo"になります。

一方、parse_date_timeやparse_date_time2はtzを指定しないとUTCになります。ちなみにこれはreadr::parse_datetimeでも同じです。

なお、フォーマット（"%Y-%m-%d %H:%M:%S"のようなもの）の引数の名前は、as.POSIXctではformat、parse_date_timeとparse_date_time2ではordersであることに注意が必要です。
```{r}
library(lubridate)
library(microbenchmark)
library(magrittr)

x <- "2020-04-20 01:00:00"
as.POSIXct(x,format="%Y-%m-%d %H:%M:%S")
parse_date_time(x,orders="%Y-%m-%d %H:%M:%S")
parse_date_time2(x,orders="%Y-%m-%d %H:%M:%S")
```

## 速度の比較
長さ10000のcharacter型のベクトルをPOSIXct型にするのにかかる時間を調べます。

まずtzを指定しない場合です。先行記事がある通り、実行時間は

- as.POSIXct
- parse_date_time(exact=FALSE)
- parse_date_time(exact=TRUE)
- parse_date_time2(exact=FALSE)
- parse_date_time2(exact=TRUE)

の下に行くほど早くなります。つまり、parse_date_time2はparse_date_timeよりも早く、exact=TRUEはexact=FALSEよりも速いです。

（先行記事がある通り、というのは例えばこの辺り：[R で文字列を POSIX time に変換するには lubridate::parse_date_time2() がやっぱりちょっぱや](https://qiita.com/yutannihilation/items/289780723317e72e1c06)）

こうして見てみるとexactをTRUEにするとかなり速くなりますね。

```{r}
format1 <- "%Y-%m-%d %H:%M:%S"
format2 <- "YmdHMS"

a <- as.POSIXct("2020-04-24 00:00:00")+sample(seq(0,60*60*24*30,1),size=10000,replace=TRUE)
a <- as.character(a)

# タイムゾーンを指定しない
# このとき、as.POSIXctはtz="Asia/Tokyo"だが、それ以外はtz="UTC"なことに注意
microbenchmark(
  as.POSIXct=as.POSIXct(a,format=format1),
  parse=parse_date_time(a,orders=format1,locale="C",exact=FALSE),
  parse2=parse_date_time2(a,orders=format1,exact=FALSE),
  parse_exact=parse_date_time(a,orders=format1,exact=TRUE),
  parse2_exact=parse_date_time2(a,orders=format2,exact=TRUE),
  times=100
) %>%
  print(unit="ms",signif=5)
```

次にtzを指定する場合です。実行時間は

- as.POSIXct
- parse_date_time2(exact=FALSE)
- parse_date_time(exact=FALSE)
- parse_date_time(exact=TRUE)
- parse_date_time2(exact=TRUE)

の下に行くほど早くなります。

exact=FALSEの場合、parse_date_time2はparse_date_timeよりも遅いというのが意外です。一方、exact=TRUEではparse_date_time2の方が速いです。

なお、parse_date_time2でexact=TRUEの場合は、フォーマットは"%Y-%m-%d %H:%M:%S"ではなく"YmdHMS"の形式でないとダメなことに注意が必要です。

```{r}
# タイムゾーンを指定する
# as.POSIXctはtzを書かなくてもtz="Asia/Tokyo"になる
microbenchmark(
  as.POSIXct=as.POSIXct(a,format=format1,tz="Asia/Tokyo"),
  parse=parse_date_time(a,orders=format1,locale="C",tz="Asia/Tokyo",exact=FALSE),
  parse2=parse_date_time2(a,orders=format1,tz="Asia/Tokyo",exact=FALSE),
  parse_exact=parse_date_time(a,orders=format1,tz="Asia/Tokyo",exact=TRUE),
  parse2_exact=parse_date_time2(a,orders=format2,tz="Asia/Tokyo",exact=TRUE),
  times=100
) %>%
  print(unit="ms",signif=5)
```

tzを指定した場合としない場合の時間を見比べると、parse_date_time2はtzを指定すると実行時間が大幅に伸びますね。
